---
title: "(la weá que sea que vayamos a hacer con la base culiá)"
subtitle: "EYP2435 - Análisis Multivariado"
format: 
  pdf: 
    include-in-header: 
      text: |
        \usepackage{amsmath}
        \usepackage{float}
    colorlinks: true
    geometry:
      - top=20mm
      - left=20mm
      - right=20mm
      - heightrounded
    fig-pos: "H"
author: 
  - name: "Sebastián Celaya"
  - name: "Camila Echeverría"
crossref:
  fig-title: Figura
  fig-prefix: Figura
  tbl-title: Tabla
  tbl-prefix: Tabla
tbl-cap-location: bottom
---

# Introducción

# Descripción de los datos

Para el desarrollo de nuestro análisis, hemos extraído diversas variables de la base de datos `Casen2017.dta`. Entre ellas, podemos destacar las siguientes variables identificadoras o clasificadoras:

-   `region`: el identificador de cada región.
-   `folio`: corresponde al identificador único de cada hogar. Recordemos que la Casen hace distinción entre estos y viviendas, por lo que puede haber más de un hogar por vivienda.
-   `comuna`: sirve para identificar a qué comuna del país pertenece el hogar.

Luego, nos quedamos con 3 de los indicadores de pobreza que se encuentran en el cuestionario:

-   `pobreza`: corresponde a la situación de pobreza por ingresos. Puede ser extremo (1), no extremo (2) o no pobre.
-   `pobreza_multi_4d`: comprendiendo la pobreza multidimensional como un "concepto más allá de la falta de ingresos para la satisfacción de necesidades, sino más bien como personas que sufren carencias en las dimensiones: educación, salud, trabajo, seguridad social, vivienda y nivel de vida en general." (Gerlach V., 2018), corresponde a la pobreza en al menos 4 dimensiones.
-   `pobreza_multi_5d`: en la misma línea, corresponde a la pobreza en al menos 5 de estas dimensiones.

También se utilizaron todas las variables disponibles en la sección de indicadores en el Libro de Códigos Base de Datos (Casen, 2017), las que engeneral corresponden a un resumen de los indicadores obtenidos a través de la encuesta.

Para objetos de este análisis, muchas de la variables `NA` se debe a que por el formulario si respondió cierta pregunta anteriormente, entonces esa pregunta debía estar en blanco. Es por ello que para las variables `NA` se les cambió por el valor 0 como respuesta `No aplica`.

# Metodologías

En este informe analizaremos las características socioeconómicas en Chile. Para ello primero analizaremos de manera global las características de las personas según la región.

De esta manera de forma visual observaremos que existe algunas relaciones entre la zona demográfica, actividad laboral, ingresos recibidos, nivel educacional, pobreza, entre otras variables de interés.

Además se realizará un análisis factorial (debido a que los datos son categóricos) para reducir la dimensionalidad. Dentro de las variables ocupadas están: `region`, `comuna`, `numper`, `esc`, `educ`, `depen`, `activ`, `indmat`, `indsan`, `iae`, `iai` y `hacinamiento`. En este análisis factorial se determinará el número de factores mediante el Porcentaje de Varianza explicada.

# Resultados

En el análisis regional obtendremos los siguientes resultados:

-   Análisis de pobreza por Región:

```{r, include = TRUE, message = FALSE, warning = FALSE, echo = FALSE, results = FALSE}
load("DatosP2.RData")
datos2 <- datos1 %>% 
  mutate(region = as.character(region),
         comuna = as.character(comuna)) 

datos2$pobreza[is.na(datos2$pobreza)] = 0

datos2$region <- recode(datos2$region, "1" = "01", "2" = "02", "3" = "03", 
                        "4" = "04", "5" = "05", "6" = "06", "7" = "07", 
                        "8" = "08", "9" = "09")

personas <- datos2 %>% count(region)

p.region <- datos2 %>% count(region, pobreza) 

p.region <- left_join(p.region, personas, by = "region") %>% 
  mutate(prop = n.x/n.y*100) %>% 
  dplyr::select(region, pobreza, prop)
```

Como se puede observar en *Figure 1* la mayor proporción de pobreza es la región de la Araucanía (IX Región) seguida de la región de Ñuble (XVI Región). Además podemos observar que las regiones de Aysén (XI), Magallanes (XII), Metropolitana (XIII) y Antofagasta (II).

```{r, message = FALSE, results = FALSE, warning = FALSE, echo = FALSE,out.width='80%',fig.align='center',fig.pos='htbp', fig.cap="\\label{fig:cap05gg02}Porcentaje de pobreza por regiones}
left_join(chile, p.region[which(p.region$pobreza %in% c(1, 2)),]) %>%
  mutate(centroid = map(geometry, st_centroid), 
         coords = map(centroid, st_coordinates), 
         coords_x = map_dbl(coords, 1), 
         coords_y = map_dbl(coords, 2)) %>%
  ggplot() +
  geom_sf(aes(geometry = geometry, fill = prop)) + 
  coord_sf(xlim = c(-77, -65)) +
  geom_text_repel(mapping = aes(coords_x, 
                                coords_y, 
                                label = region),
                  max.overlaps = 49) +
  theme(axis.text.x = element_blank(), # Eliminar ejes
        axis.ticks.x = element_blank(),
        axis.text.y = element_blank(),
        axis.ticks.y = element_blank()) +
  scale_fill_gradient(low = "green", high = "brown", na.value = NA)
```



# Conclusión

En conclusión, el Emiliano vale pico, pero no tanto como Aravena.

# Bibliografía (EDITAR DESPUÉS)

1.  https://www.fundaciontrascender.cl/2018/12/18/que-es-pobreza-multidimensional/
2.  Libro de códigos Base de Datos Casen 2017
